臺灣高等法院高雄分院刑事判決　　　　　九十一年度上更(一)字第二五三號
　　上　訴　人　台灣屏東地方法院檢察署檢察官
　　被　　　告　乙○○
　　　　　　　　丙○○
　　　　　　　　甲○○
　　　　　　　　丁○○
右上訴人因被告等違反水利法案件，不服臺灣屏東地方法院八十八年度易字第四二四
號中華民國八十八年八月三十一日第一審判決（起訴案號：臺灣屏東地方法院檢察署
八十七年度偵字第二八六二號、八十八年度偵字第八九三號），提起上訴，判決後，
經最高法院發回更審，本院判決如左：
      主      文
原判決關於丁○○部分撤銷。
丁○○公訴不受理。
其他上訴駁回。
      理      由
一、公訴意旨略以：被告乙○○明知坐落屏東縣新埤鄉○○○段第一六四之二地號土
    地係河川公有地，不得堆置砂石，竟與被告甲○○、丙○○、丁○○基於共同犯
    意，自民國（下同）八十六年十二月一日起，由乙○○具名向阮文發承租「信發
    」砂石廠，經阮文發之介紹，向砂石業者購買砂石，堆置在該河川公地，由甲○○負責購料付款，丙○○駕駛ＫＯＭＡＴＳＵＰＣ三百型怪手，將堆放之砂石挖
    起，交由卡車司機丁○○載運至「信發」砂石場洗揀，堆放砂石五、六萬立方公
    尺，有害河川管理機關權益。嗣於八十七年四月二十七日十七時十五分許，為警
    查獲，並扣得前揭挖土機及無牌號營業大貨車一部，因認被告乙○○、甲○○、
    丙○○、丁○○等四人違反水利法第七十八條第一項第三款之規定，應依同法第
    九十二條之一第一項後段處罰云云。
二、被告乙○○、丙○○、甲○○部分：
  (一)按水利法第九十二條之一第一項係規定違反同法第七十八條第一項各款保護水道
    之處罰，而該條項第三款禁止在行水區內堆置砂石，所稱之行水區係指「已築有
    堤防者，為二堤之間之土地」及「未築有堤防者，為尋常洪水位達到地區之土地
    」等二種土地；又水道治理計畫線或堤防預定線內之土地及尋常洪水位行水區域
    ，須由主管機關報請上級主管機關核定公告之，同法第八十二條、第八十三條及
    施行細則第一百四十二條規定甚明。
  (二)公訴人認被告乙○○、丙○○、甲○○涉有在行水區內堆置砂石，致生公共危險
    之犯行，無非以被告三人擅自在屏東縣新埤鄉○○○段一六四之二號行水區土地
    上堆置砂石等情，已據被告三人供承不諱，並經證人張焜源證述無訛，復有砂石
    場租賃契約書、會勘紀錄、現場圖、現場照片十六張附卷可證為其論據。惟訊據
    被告三人均否認有違反水利法犯行，被告乙○○辯稱：伊所租用之土地，非行水
    區，且係購買砂石堆放該處，並非盜採砂石等語；被告丙○○辯稱：伊係受乙○○僱用，以挖土機將堆放之砂石挖至卡車上，載運至砂石場洗揀，不知有何犯行
    ；被告甲○○則辯稱：乙○○對砂石業不熟，請伊幫忙處理購買砂石原料及付款
    事宜等語。
  (三)經查屏東縣新埤鄉○○○段一六四之二號土地，係屬台灣糖業股份有限公司（下
    稱台糖公司）所有，有屏東縣潮州地政事務所八十八年十二月三日（八八）屏潮
    地一字第一三八七八號函所附土地登記簿謄本及台糖公司南州糖廠九十一年九月
    四日州管字第九一九一００一０一二號函附卷可稽。而屏東縣政府河川圖內並無
    新埤鄉○○○段一六四之二地號，亦有屏東縣政府八十八年十二月二日（八八）
    屏府建利字第二０九五三七號函及河川圖在卷足憑。是上開土地係屬台糖公司所
    有，並非河川公地，亦非位於屏東縣政府公告之行水區甚明。被告三人在上開土
    地堆置砂石，自無違反水利法第七十八條第一項第三款禁止在行水區內堆置砂石
    規定之可言。檢察官於八十七年五月二十一日會同屏東縣政府水利課人員現場勘
    驗結果，現場為大漥地、地勢低漥、已長有雜草、現場旁邊有香蕉園，已屬有年
    ，地勢亦低漥，有勘驗筆錄可按。另依所繪現場略圖及現場照片所示，查獲現場
    地深五米三，已長草，其北側植有香蕉園深五米五，右側大漥地六米、左側大漥
    地深四米，亦有現場略圖、照片可參。且證人即會勘之屏東縣政府水利課職員趙
    岩峰於原審證稱：溪水不會流經該處；它在高處（指高處之低漥地）；以賀伯颱
    風來講，也沒有流經該處；該處係私人地等語（參原審卷第四十、四十一頁），
    參以被告乙○○等堆置砂石現場北側種植有香蕉園經年，足見尋常洪水位未達到
    該地區之土地，且被告等堆置砂石現場為大漥地，較周圍土地低漥，自不可能有
    妨礙水流，使水流改道，影響安全，致生公共危險之虞，是被告等堆置砂石土地
    ，既非行水區，亦無致生公共危險之虞，自難以水利法第九十二條之一第一項後
    段罪責相繩。被告所辯，洵非虛詞。此外，本院復查無其他證據足資證明被告等
    有違反水利法之犯行，既不能證明被告等犯罪，依法自應為無罪之諭知。
  (四)原審以不能證明被告乙○○、丙○○、甲○○三人犯罪，諭知均無罪判決，並無
    不合。檢察官上訴意旨仍指前開土地位於行水區域內，被告等之堆置砂石行為已
    致生公共危險等情，指摘原判決此部分不當，為無理由，應予駁回。
  (五)至檢察官上訴意旨另以：上開土地如為台糖公司所有，被告乙○○、丙○○、甲○○等三人於台糖公司私有地之竊佔行為，原審未予審理，亦有未當，被告三人
    堆置砂石之土地，尚有屏東縣政府管理之假編二二六、二二七、二二八號河川公
    地，原審認系爭土地全部坐落於糞箕湖段一六四之二號土地，認未損及河川管理
    機關權益，尚有未合等情。惟查，(1)起訴書載明系爭土地為糞箕湖段一六四之二
    號，阮文發設置砂石場於該地上，被告乙○○自八十六年十二月一日起具名向阮
    文發承租，然後向砂石業者購買砂石堆置該土地上等情。系爭土地既係先由阮文
    發佔用（台糖公司南州糖廠前函指稱未曾出租），即被告乙○○向阮文發承租，
    縱令知情阮文發無權占有，亦僅屬是否收受贓物之行為，而無成立竊佔罪之問題
    。公訴意旨未論及竊佔罪嫌，並非無因。就起訴書所載，尚難認為有及竊佔事
    實，竊佔部分自非起訴效力所及，原審判決未予審酌，並無不合。至收受贓物部
    分，起訴書未及阮文發之砂石場使用之上述土地，係竊佔而來，亦未載明被告
    乙○○明知上述土地係竊佔所得之贓物而予租用，是亦不能謂贓物罪嫌部分為起
    訴效力所及；(2)被告乙○○等堆置砂石之土地，縱令有使用假編二二六、二二七
    、二二八號河川公地，因起訴書並未及被告等有佔用此三筆土地，而起訴部分
    已諭知無罪判決，此部分即非起訴效力所及，自亦不能併予審理。此部分上訴意
    旨仍為無理由，應併予駁回。
三、被告丁○○部分：
  (一)按被告死亡者，應諭知不受理之判決，刑事訴訟法第三百零三條第五款定有明文
    。經查被告丁○○於原審判決後之九十年二月廿一日死亡，有個人基本資料查詢
    表附卷可稽。被告丁○○既已死亡，依前開規定，自應為不受理之判決。
  (二)原審未及為不受理判決，而為實體上判決被告丁○○無罪，尚有未洽。檢察官上
    訴意旨認被告丁○○有犯水利法或竊佔等罪，雖無理由，但原判決此部分既有可
    議，自應將此部分撤銷改判，諭知不受理之判決，並不經言詞辯論為之。
據上論斷，應依刑事訴訟法第三百六十八條、第三百六十九條第一項前段、第三百六
十四條、第三百零三條第五款、第三百零七條，判決如主文。
本案經檢察官張其主到庭執行職務。
中    華    民    國     九十一     年      十二      月      二十四    日
                              臺灣高等法院高雄分院刑事第五庭
                                  審判長法官  吳水木
                                        法官  趙文淵
                                        法官  洪慶鐘
右正本證明與原本無異。
如不服本判決應於收受本判決後十日內向本院提出上訴書狀，其未述上訴理由者，
並得於提起上訴後十日內向本院補提理由書狀（均須按他造當事人之人數附繕本)「
切勿逕送上級法院」。
  書記官  彭筱瑗
中    華    民    國     九十一     年      十二      月      二十五    日
                                                                        Ｑ
